ACORDAO-COMPLETO-2348219

ACÓRDÃO 2343/2019 ATA 9/2019 - SEGUNDA CÂMARA

VISTOS, relatados e discutidos estes autos de tomada de contas especial instaurada pelo Fundo Nacional de Saúde - FNS em desfavor da Jeane de Jesus Barreto - ME (Farmácia Santo Antônio) e da Sra. Jeane de Jesus Barreto, diante da irregular aplicação dos recursos federais repassados sob o valor histórico de R$ 339.979,21 pelo Programa Farmácia Popular do Brasil - Aqui Tem Farmácia Popular - PFPB em prol da Farmácia Santo Antônio no Município de Nossa Senhora Aparecida - SE, durante o período de 01/01/2013 a 31/08/2015;
ACORDAM os Ministros do Tribunal de Contas da União, reunidos em Sessão da 2ª Câmara, ante as razões expostas pelo Relator, em:
9.1. considerar revéis a Sra. Jeane de Jesus Barreto e a Jeane de Jesus Barreto - ME (Farmácia Santo Antônio) , nos termos do art. 12, § 3º, da Lei nº  8.443, de 1992;
9.2. julgar irregulares as contas de Jeane de Jesus Barreto - ME (Farmácia Santo Antônio) e de Jeane de Jesus Barreto, nos termos dos arts. 1º, I, 16, III, "b" e "c", 19, caput e 23, III, da Lei nº 8.443, de 1992, para condená-las, solidariamente, ao pagamento do débito apurado nestes autos, com a fixação do prazo de 15 (quinze) dias, contados da notificação, para comprovarem, perante o Tribunal, o recolhimento da dívida ao Fundo Nacional de Saúde, atualizada monetariamente e acrescida dos juros de mora, calculados desde as datas discriminadas até o efetivo recolhimento, na forma da legislação em vigor, sob as seguintes condições: 
	Data da Ocorrência:
	Valor Histórico (R$) 

	14/03/2013
	1.191,98

	15/03/2013
	1.611,09

	19/04/2013
	1.173,26

	29/04/2013
	311,04

	31/05/2013
	895,05

	31/05/2013
	1.245,22

	04/06/2013
	1.414,38

	05/06/2013
	838,35

	28/06/2013
	1.975,59

	01/07/2013
	1.819,12

	31/07/2013
	1.684,70

	31/07/2013
	13,77

	02/09/2013
	2.620,44

	02/09/2013
	614,79

	01/10/2013
	830,25

	02/10/2013
	2.104,22

	12/11/2013
	13,77

	12/11/2013
	1.325,78

	06/12/2013
	1.099,98

	06/12/2013
	3.872,32

	30/12/2013
	1.321,92

	30/12/2013
	2.825,20

	07/02/2014
	3.215,50

	07/02/2014
	2.434,86

	31/03/2014
	4.011,32

	31/03/2014
	2.575,80

	09/04/2014
	1.365,66

	16/04/2014
	4.274,82

	13/05/2014
	1.422,36

	30/05/2014
	5.751,08

	02/06/2014
	6.568,32

	06/06/2014
	2.518,29

	04/07/2014
	7.501,02

	04/07/2014
	1.913,22

	31/07/2014
	4.627,54

	01/08/2014
	2.827,37

	09/09/2014
	5.231,79

	09/09/2014
	7.646,44

	02/10/2014
	8.124,34

	03/10/2014
	6.039,36

	03/11/2014
	8.687,25

	03/11/2014
	9.942,50

	28/11/2014
	9.480,00

	28/11/2014
	6.035,31

	14/01/2015
	9.191,80

	14/01/2015
	5.614,38

	09/02/2015
	2.913,30

	09/02/2015
	10.160,28

	03/03/2015
	4.878,63

	04/03/2015
	9.889,30

	02/04/2015
	7.345,62

	02/04/2015
	10.213,50

	05/05/2015
	10.800,40

	05/05/2015
	6.370,92

	12/06/2015
	7.269,75

	12/06/2015
	9.893,60

	07/07/2015
	8.968,80

	08/07/2015
	3.075,57

	05/08/2015
	72,09

	05/08/2015
	563,30

9.3. aplicar a multa prevista no art. 57 da Lei nº 8.443, de 1992, em desfavor da Sra. Jeane de Jesus Barreto sob o valor de R$ 80.000,00 (oitenta mil reais) , com a fixação do prazo de 15 (quinze) dias, contados da ciência desta deliberação, para comprovar, perante o Tribunal (art. 214, III, "a", do RITCU) , o recolhimento da dívida ao Tesouro Nacional, atualizada monetariamente na forma da legislação em vigor;
9.4. autorizar, caso requerido, nos termos do art. 26 da Lei nº 8.443, de 1992, o parcelamento das dívidas fixadas por este Acórdão em até 36 (trinta e seis) parcelas mensais e sucessivas, sobre as quais incidirão a atualização monetária e os correspondentes acréscimos legais, esclarecendo à responsável que a falta de pagamento de qualquer parcela importará no vencimento antecipado do saldo devedor (art. 217, § 2º, do RITCU) , sem prejuízo das demais medidas legais;
9.5. autorizar, desde logo, nos termos do art. 28, inciso II, da Lei nº 8.443, de 1992, a cobrança judicial das dívidas fixadas por este Acórdão, caso não atendidas as notificações; e
9.6. determinar que a unidade técnica envie a cópia deste Acórdão, acompanhado do Relatório e do Voto que o fundamenta, à Procuradoria da República no Estado de Sergipe, nos termos do art. 16, § 3º, da Lei nº 8.443, de 1992, e do art. 209, § 7º, do RITCU, para o ajuizamento das ações civis e penais cabíveis.

Tomada de Contas Especial instaurada pelo Fundo Nacional de Saúde  FNS em desfavor da empresa individual Jeane de Jesus Barreto  ME/Farmácia Santo Antônio e da Sra. Jeane de Jesus Barreto, diante da irregular aplicação dos recursos do Programa Farmácia Popular do Brasil  Aqui Tem Farmácia Popular  PFPB perante a Farmácia Santo Antônio, no Município de Nossa Senhora Aparecida  SE, sob o valor histórico de R$ 339.979,21 durante o período de 01/01/2013 a 31/08/2015.

Segunda Câmara

Fundo Nacional de Saúde - MS.

3. Responsáveis: Jeane de Jesus Barreto (CPF XXX.198.515-XX); Jeane de Jesus Barreto - ME (CNPJ 08.614.003/0001-27).

13.1. Ministros presentes: Aroldo Cedraz (na Presidência) e Raimundo Carreiro.
13.2. Ministros-Substitutos convocados: André Luís de Carvalho (Relator) e Weder de Oliveira.

ACORDAO-COMPLETO-2435084

Acórdão 7831/2021 - Segunda Câmara

ANDRÉ DE CARVALHO

Trata-se de tomada de contas especial instaurada pelo Fundo Nacional de Saúde - FNS em desfavor da Jeane de Jesus Barreto - ME (Farmácia Santo Antônio) e da Sra. Jeane de Jesus Barreto, diante da irregular aplicação dos recursos federais repassados sob o valor histórico de R$ 339.979,21 pelo Programa Farmácia Popular do Brasil - Aqui Tem Farmácia Popular - PFPB em prol da Farmácia Santo Antônio no Município de Nossa Senhora Aparecida - SE, durante o período de 01/01/2013 a 31/08/2015. 
Após a análise final do feito, o auditor federal da Secex-TCE lançou o seu parecer conclusivo à Peça 39, com a anuência dos dirigentes da unidade técnica (Peça) , nos seguintes termos:
" (...) HISTÓRICO 
2	O Programa Farmácia Popular do Brasil foi instituído pela Lei 10.858, de 13/4/2004, regulamentado pelo Decreto 5.090, de 20/5/2004, para cumprir diretriz da Política Nacional de Assistência Farmacêutica, no sentido de dar à população o acesso a medicamentos considerados essenciais, utilizando ou não o SUS.
3.	Nos termos do art. 2º da Portaria GM/MS 971/2016, O PFPB consiste na disponibilização de medicamentos e/ou correlatos à população, pelo Ministério da Saúde, através de 'Rede Própria', constituída por Farmácias Populares, em parceria com os Estados, Distrito Federal e Municípios; e pelo 'Aqui Tem Farmácia Popular', constituído por meio de convênios com a rede privada de farmácias e drogarias.
4.	Atualmente, na modalidade 'Aqui Tem Farmácia Popular', são disponibilizados gratuitamente medicamentos para o tratamento de hipertensão, diabetes e asma. Além destes, são disponibilizados, com até 90% de desconto, medicamentos para rinite, dislipidemia, doença de Parkinson, osteoporose e glaucoma e, ainda, anticoncepcionais e fraldas geriátricas.
AUDITORIA DO DENASUS E FASE INTERNA DA TCE
5.	A presente TCE originou-se de constatações do Departamento Nacional de Auditoria do SUS (Denasus) em auditoria realizada junto ao referido estabelecimento farmacêutico no exercício de 2016, com a finalidade de verificar o cumprimento das normas estabelecidas pela Portaria GM/MS nº 111, de 28 de janeiro de 2016, que dispõe sobre o Programa Farmácia Popular do Brasil.
6.	Diante das constatações, o Denasus deu oportunidade de defesa à responsável, em obediência aos princípios constitucionais que asseguram o direito ao contraditório e à ampla defesa, conforme consta das notificações expedidas (peças 1 e 4) .
7.	Na ausência de manifestação da responsável, mantiveram-se as irregularidades e consequente dano a ser ressarcido ao erário, pelo que foi comunicada, nos termos dos ofícios acostados à peça 4, p. 2-8.
8.	Assim, o motivo que levou à instauração da presente Tomada de Contas Especial está materializado por prejuízo causado pelo referido estabelecimento comercial ao Programa Farmácia Popular do Brasil, no valor histórico de R$ 339.979,21 (peça 21) , no período compreendido entre 1/1/2013 a 31/8/2015, tendo em vista irregularidades que contrariaram o art. 21, art. 23, art. 39 e inciso I do art. 40, da Portaria 971/GM/MS, de 15/5/2012, conforme consubstanciado no relatório do tomador de contas (peça 23, p. 2-4) , tendo em vista as conclusões da auditoria (peça 14, p. 5-12) :
a) registro de dispensação de medicamentos sem apresentação de notas fiscais de aquisição;
b) dispensação em nome de pessoa falecida;
c) registro de dispensação de medicamento em nome de funcionários e/ou responsável legal do estabelecimento auditado sem a devida comprovação legal; e
d) não apresentação da totalidade dos cupons vinculados, fiscais e das prescrições médicas solicitadas.
9.	A fiscalização concluiu que a empresa descumpriu normas estabelecidas pelo Ministério da Saúde, ao apresentar, para fins de faturamento, registro de dispensação de medicamentos em quantidade superior ao adquirido junto ao mercado distribuidor, ou seja, a empresa não apresentou notas fiscais demonstrando compatibilidade entre as aquisições e as dispensações dos medicamentos auditados no período compreendido entre janeiro de 2013 a agosto de 2015, conforme demonstrado em anexo do Relatório de Auditoria 16502-MS/SGEP/Denasus, de 31/5/2016 (peça 15, p. 11-16, peças 16 a 18, e peça 19, p. 1-13) . Além de outras irregularidades detectadas em desacordo com as normas estabelecidas pelo programa, que dizem respeito ao registro de dispensação de medicamentos em nome de pessoa falecida e funcionários, e também à falta de apresentação de cópias de cupons vinculados e das respectivas receitas médicas (peça 19, p. 19-30, e peça 20) .
10.	Em 3/8/2017, com base no Relatório de Auditoria 16502, e com fundamento na IN/TCU 71/2012, alterada pela IN/TCU 76/2016 e DN/TCU 155/2016, o Diretor-Executivo do Fundo Nacional de Saúde autorizou a instauração de Tomada de Contas Especial (peça 12) .
11.	Instaurada a TCE, o Fundo Nacional de Saúde comunicou o fato à responsável, conforme ofícios à peça 4, p. 2-8, e ARs à peça 1, p. 3-5, sem que houvesse resposta.
12.	O relatório completo do tomador de contas especial nº 178/2017 (peça 23) registra a apuração de fatos, a quantificação do dano, bem como a identificação dos responsáveis, nos termos do art. 2º da IN TCU 71/2012.
13.	Registra, ainda, que foi dada oportunidade de defesa aos responsáveis, conforme as notificações relacionadas no item 'V' do relatório do tomador, expedidas visando a regularização das contas e o ressarcimento do dano. Conforme item 'VI' do mesmo relatório, registra que a responsável não apresentou alegações, embora tenha sido atendida solicitação de prorrogação de prazo ainda na fase da auditoria (peça 23, p. 5) .
14.	Por fim, o relatório do tomador de contas concluiu pela responsabilização da empresa Jeane de Jesus Barreto - ME/Farmácia Santo Antônio, solidariamente a Jeane de Jesus Barreto, quantificando-se o débito no valor de R$ 339.979,21, atualizado monetariamente em 8/8/2017 (peça  21) . A inscrição em conta de responsabilidade, no SIAFI, foi efetuada mediante a Nota de Lançamento de Sistema 2017NS059581, de 8/8/2017 (peça 13) .
15.	Uma vez concluída a TCE no âmbito do Fundo Nacional de Saúde e remetida ao Ministério da Transparência e Controladoria-Geral da União, foi lavrado o relatório de auditoria 112/2018 (peça 24) , em atendimento ao disposto na alínea 'a' do inciso II do art. 10 da Instrução Normativa/TCU 71/2012, em que restou registrado que as medidas adotadas em relação à apuração dos fatos foram adequadas.
16.	Conforme o certificado e parecer de auditoria 112/2018, o dirigente do órgão de controle interno concluiu pela irregularidade das presentes contas (peças 25 e 26) .
17.	Em 14/3/2018, o Ministro de Estado da Saúde declarou ter tomado conhecimento das conclusões contidas no relatório e certificado de auditoria, bem como no parecer da Secretaria Federal de Controle Interno da Controladoria-Geral da União da Presidência da República, manifestando-se pela irregularidade das contas e determinando o encaminhamento do processo ao Tribunal de Contas da União (peça 27) , sendo registrada no sistema e-TCE sob número 327/2017.
FASE EXTERNA DA TCE
18.	Remetida ao TCU pelo Ministério da Saúde, a presente tomada de contas especial foi autuada, em 22/3/2018, sob o nº TC Processo 009.898/2018-2 pela Secretaria de Controle Externo de Tomada de Contas Especial (Secex-TCE) .
19.	A primeira instrução levada à efeito pela Secex-TCE (peça 31) , concluiu estarem satisfeitos os pressupostos de procedibilidade da IN TCU 71/2012, uma vez que não houve o transcurso de mais de dez anos desde o fato gerador sem que tenha havido a notificação do responsável pela autoridade administrativa federal competente, bem como o valor atualizado do débito em 1/1/2017 supera o mínimo estabelecido de R$ 100.000,00. Também, que não foram encontrados débitos imputáveis aos responsáveis em outros processos em tramitação no Tribunal.
20.	Após considerações sobre a baixa materialidade de três das quatro irregularidades apontadas pela auditoria, cujo valor corresponde a menos de 1% em relação ao total, a instrução anterior entendeu que seria razoável excluir os referidos valores da tomada de contas especial, em benefício de simplificação na análise de uma possível manifestação da responsável. Destarte, o débito no valor original passou a ser de R$ 250.217,61, ao invés de R$ 252.561,08, uma diferença de R$ 2.343,47 (peça 31) .
21.	Concluiu, por fim, que foi possível, na forma dos arts. 10, § 1º, e 12, incisos I e II, da Lei 8.443/1992 c/c o art. 202, incisos I e II, do RI/TCU, definir a responsabilidade da Sra. Jeane de Jesus Barreto e sua respectiva empresa individual, Jeane de Jesus Barreto - ME/Farmácia Santo Antônio, e quantificar adequadamente o débito a elas atribuído, propondo, assim, a citação das responsáveis, posicionamento esse que teve a concordância do diretor imediato e do titular da unidade técnica (peças 32-33) , que autorizou as citações, conforme delegação de competência conferida pelo relator, Ministro Substituto André Luís de Carvalho.
EXAME TÉCNICO			 
Irregularidades Causadoras do Dano
22.	Cabe ressaltar, de início, que as responsáveis foram citadas em decorrência da seguinte irregularidade:
'Ocorrência: falta de apresentação de notas fiscais comprovando as aquisições dos medicamentos e/ou correlatos registrados no Sistema Autorizador de Vendas do Programa Farmácia Popular do Brasil;
Valor histórico: R$ 250.217,61;
Dispositivos violados: art. 17, §§ 1º, 2º e 3º do art. 23, art. 39, e incisos I e XVI do art. 40 da Portaria 971/GM/MS, de 15/5/2012;
Responsáveis: Sra. Jeane de Jesus Barreto (CPF XXX.198.515-XX) e sua respectiva empresa individual, Jeane de Jesus Barreto - ME/Farmácia Santo Antônio (CNPJ 08.614.003/0001-27) ;
Conduta: deixar de comprovar com as notas fiscais as aquisições dos medicamentos e/ou correlatos dispensados por meio do PFPB, quando deveria ter apresentado notas fiscais fidedignas contendo a informação da aquisição dos medicamentos dispensados pelo Programa Farmácia Popular do Brasil, contrariando o art. 17, §§ 1º, 2º e 3º do art. 23, art. 39, e incisos I e XVI do art. 40 da Portaria 971/GM/MS, de 15/5/2012;
Evidências: Relatório de Auditoria 16502 e anexos, do Departamento Nacional de Auditoria do SUS (Denasus) , constatações 438183, 438185 e 438186 (peça 14, p. 6-8, peça 15, p. 11-16, peças 16 a 18, e peça 19, p. 1-13) '.
CITAÇÃO DAS RESPONSÁVEIS 
23.	Em cumprimento ao pronunciamento do titular da Secex-TCE (peça 33) , que, por delegação de competência do relator, autorizou as citações ao manifestar concordância com o encaminhamento proposta na instrução de peça 31, foram expedidos os seguintes ofícios:
a) Ofício 0698/2018-TCU/Secex-TCE, de 19/7/2018, citando a Sra. Jeane de Jesus Barreto (CPF XXX.198.515-XX) , no endereço Rua São Sebastião, 193 - Centro - 49.540-000 - Nossa Senhora Aparecida - SE (peça 35) . O AR retornou indicando a entrega da correspondência em 22/8/2018 (peça 36) ;
b) Ofício 0699/2018-TCU/Secex-TCE, de 19/7/2018, citando a Sra. Jeane de Jesus Barreto (CPF XXX.198.515-XX) , representante legal da empresa individual Jeane de Jesus Barreto - ME/Farmácia Santo Antônio (CNPJ 08.614.003/0001-27) , no endereço Avenida Abdon José Barreto, 912 - Centro - 49.540-000 - Nossa Senhora Aparecida - SE (peça 35) . O AR retornou indicando a entrega da correspondência em 22/8/2018 (peça 37) .
REVELIA DAS RESPONSÁVEIS
24.	A Sra. Jeane de Jesus Barreto foi citada em dois endereços distintos, em razão de tratar-se de empresa individual da qual é representante legal, conforme demonstram os ARs acima descritos, mantendo-se inerte durante o prazo fixado, caracterizando a dupla revelia e permitindo prosseguimento ao processo, de acordo com o art. 12, § 3º, da Lei 8.443/1992.
25.	Ao não apresentar alegações de defesa, a responsável absteve-se de exercer o direito ao contraditório e à ampla defesa, princípios insculpidos na Constituição Federal, bem como deixou de produzir provas capazes de rechaçar as irregularidades a ela imputadas.
26.	Portanto, presumem-se como verdadeiros os atos danosos descritos nas citações efetivadas (peças 34 e 35) , não elidindo o motivo da instauração desta tomada de contas especial embasada nas conclusões do Relatório de Auditoria 16502/MS/SGEP/DENASUS (peças 14 a 20) e no levantamento do débito de R$ 250.217,61 à época, conforme o Relatório Completo do Tomador de Contas Especial 178/2017 (peça 23, p. 2-3) , ajustado pelo critério de materialidade (peça 31, p. 3) .
RESPONSABILIZAÇÃO PELO DANO
27.	Em se tratando de empresa individual a jurisprudência do Tribunal aponta por não ser necessário promover a desconsideração da personalidade jurídica para a condenação de responsável empresário individual, uma vez que a empresa individual não tem personalidade diversa e separada do titular, constituindo-se como única pessoa com único patrimônio, como enunciado do Acórdão 3201/2018-TCU-Segunda Câmara (Rel. Min. Aroldo Cedraz) . Como também no Acórdão 1563/2012-TCU-Plenário (Rel. Min. Substituto Marcos Bemquerer) ao considerar que os empresários individuais respondem com seus bens particulares pelas dívidas decorrentes da atividade empresarial, integral e solidariamente, pois a empresa individual não tem personalidade diversa e separada de seu titular, constituindo uma única pessoa e um único patrimônio. Na mesma linha tem-se também o Acórdão 4784/2014-TCU-Primeira Câmara (Rel. Min. Benjamin Zymler) e o Acórdão 10922/2016-TCU-Segunda Câmara (Rel. Min. Substituto André de Carvalho) .
INDIVIDUALIZAÇÃO DAS CONDUTAS E CULPABILIDADE
28.	Em se tratando de processo em que a parte interessada não se manifestou acerca das irregularidades imputadas, não há elementos para que se possa efetivamente aferir e reconhecer a ocorrência de boa-fé na conduta da responsável, podendo este Tribunal, desde logo, proferir o julgamento de mérito pela irregularidade das contas, conforme combinação dos §§ 2º e 6º do art. 202 do Regimento Interno do TCU. 
29.	Esse entendimento está amparado nos Acórdão 133/2015-TCU-Primeira Câmara (Rel. Min. Bruno Dantas) , 2455/2015-1ª Câmara (Rel. Min. Bruno Dantas) , 3604/2015-1ª Câmara (Rel. Min. Bruno Dantas) , 5070/2015-2ª Câmara (Rel. Ministro Substituto André de Carvalho) e 2424/2015-Plenário Rel. Min. Benjamin Zymler) .
30.	É razoável afirmar que era possível à responsável ter consciência da ilicitude dos atos que praticou, sendo-lhe exigível conduta diversa, no sentido de arquivar e manter arquivados, em meio físico e magnético/eletrônico, os documentos fiscais que comprovassem a aquisição dos medicamentos dispensados, tendo em vista a clareza dos normativos a que estava vinculada na gestão do PFPB e que foram violados.
31.	Assim, devem as presentes contas ser julgadas irregulares, com a condenação em débito e aplicação de multa, com remessa de cópia dos elementos pertinentes ao Ministério Público da União, atendendo, assim, ao disposto no art. 16, § 3º, da Lei 8.443/1992 c/c o art. 209, § 7º, do Regimento Interno/TCU. 
NÃO OCORRÊNCIA DA PRESCRIÇÃO DA PRETENSÃO PUNITIVA
32.	Observa-se não ter ocorrido a prescrição da pretensão punitiva por parte do TCU que, nos termos do entendimento firmado no Acórdão 1441/2016-TCU-Plenário (Rel. Ministro Augusto Nardes) , subordina-se ao prazo geral de prescrição indicado no art. 205 do Código Civil, qual seja, dez anos contados a partir da data de ocorrência da irregularidade sancionada, nos termos do art. 189 do Código Civil.
33.	As irregularidades discutidas nesta TCE ocorreram nos exercícios de 2013 a 2015, portanto há menos de 10 anos, bem como o pronunciamento do titular da unidade técnica feito em 19/7/2018, ato que ordenou as citações, interrompeu tal prazo, nos termos do art. 202, inciso I, do Código Civil.
34.	Diante do exposto, não há óbice para que a responsável seja apenada com a multa prevista no art. 57 da Lei 8.443/1992. Deixa-se de propor essa sanção à empresa individual Jeane de Jesus Barreto - ME/Farmácia Santo Antônio, para evitar a dupla punição. A empresa individual não possui personalidade diversa e separada da do seu titular, constituindo ambos uma única pessoa e um único patrimônio. Não se pode imputar débito e aplicar multa a firma individual juntamente com seu titular, sob pena de bis in idem (Acórdão 2737/2013-TCU-Plenário, rel. Ministro José Jorge) .
INFORMAÇÕES ADICIONAIS
35.	Informa-se que não foram encontrados débitos imputáveis à responsável em outros processos em tramitação no Tribunal (peça 38) .
PROPOSTA DE ENCAMINHAMENTO
36.	Diante do exposto, submetem-se os autos à consideração superior, propondo:
a) Considerar revéis, para todos os efeitos, a Sra. Jeane de Jesus Barreto (CPF XXX.198.515-XX) e sua respectiva empresa individual, Jeane de Jesus Barreto - ME/Farmácia Santo Antônio (CNPJ 08.614.003/0001-27) , dando-se prosseguimento ao processo, nos termos do art. 12, § 3º, da Lei 8.443/1992 c/c o art. 202, § 8º, do RI/TCU;
b) Com fundamento nos arts. 1º, inciso I, 16, inciso III, alíneas 'c' e 'd', da Lei 8.443/1992 c/c os arts. 19, caput, e 23, inciso III, da mesma Lei, e com arts. 1º, inciso I, 209, inciso III e IV, 210 e 214, inciso III, do Regimento Interno do TCU, que sejam julgadas irregulares as contas da Sra. Jeane de Jesus Barreto (CPF XXX.198.515-XX) e de sua respectiva empresa individual, Jeane de Jesus Barreto - ME/Farmácia Santo Antônio (CNPJ 08.614.003/0001-27) , condenando a Sra. Jeane de Jesus Barreto ao pagamento das quantias a seguir especificadas, com a fixação do prazo de quinze dias, a contar da notificação, para comprovar, perante o Tribunal (art. 214, inciso III, alínea 'a', do Regimento Interno) , o recolhimento da dívida aos cofres do Fundo Nacional de Saúde, atualizadas monetariamente e acrescidas dos juros de mora, calculados a partir das datas discriminadas até a data do recolhimento, e com o abatimento de valores acaso já satisfeitos, na forma prevista na legislação em vigor;
	Data do fato gerador
	Valor histórico (R$) 

	14/03/2013
	1.191,98

	15/03/2013
	1.611,09

	19/04/2013
	1.173,26

	29/04/2013
	311,04

	31/05/2013
	895,05

	31/05/2013
	1.245,22

	04/06/2013
	1.414,38

	05/06/2013
	838,35

	28/06/2013
	1.975,59

	01/07/2013
	1.819,12

	31/07/2013
	1.684,70

	31/07/2013
	13,77

	02/09/2013
	2.620,44

	02/09/2013
	614,79

	01/10/2013
	830,25

	02/10/2013
	2.104,22

	12/11/2013
	13,77

	12/11/2013
	1.325,78

	06/12/2013
	1.099,98

	06/12/2013
	3.872,32

	30/12/2013
	1.321,92

	30/12/2013
	2.825,20

	07/02/2014
	3.215,50

	07/02/2014
	2.434,86

	31/03/2014
	4.011,32

	31/03/2014
	2.575,80

	09/04/2014
	1.365,66

	16/04/2014
	4.274,82

	13/05/2014
	1.422,36

	30/05/2014
	5.751,08

	02/06/2014
	6.568,32

	06/06/2014
	2.518,29

	04/07/2014
	7.501,02

	04/07/2014
	1.913,22

	31/07/2014
	4.627,54

	01/08/2014
	2.827,37

	09/09/2014
	5.231,79

	09/09/2014
	7.646,44

	02/10/2014
	8.124,34

	03/10/2014
	6.039,36

	03/11/2014
	8.687,25

	03/11/2014
	9.942,50

	28/11/2014
	9.480,00

	28/11/2014
	6.035,31

	14/01/2015
	9.191,80

	14/01/2015
	5.614,38

	09/02/2015
	2.913,30

	09/02/2015
	10.160,28

	03/03/2015
	4.878,63

	04/03/2015
	9.889,30

	02/04/2015
	7.345,62

	02/04/2015
	10.213,50

	05/05/2015
	10.800,40

	05/05/2015
	6.370,92

	12/06/2015
	7.269,75

	12/06/2015
	9.893,60

	07/07/2015
	8.968,80

	08/07/2015
	3.075,57

	05/08/2015
	72,09

	05/08/2015
	563,30

c) Aplicar à Sra. Jeane de Jesus Barreto (CPF XXX.198.515-XX) , a multa prevista no art. 57 da Lei 8.443/1992 c/c o art. 267 do Regimento Interno, com a fixação do prazo de quinze dias, a contar da notificação, para comprovar, perante o Tribunal (art. 214, inciso III, alínea 'a', do Regimento Interno) , o recolhimento da dívida aos cofres do Tesouro Nacional, atualizada monetariamente desde a data do acórdão que vier a ser proferido até a do efetivo recolhimento, se for paga após o vencimento, na forma da legislação em vigor;
d) Autorizar, desde logo, nos termos do art. 28, inciso II, da Lei 8.443/1992 c/c o art. 219, inciso II, do RI/TCU, a cobrança judicial da dívida caso não atendidas as notificações;
e) Autorizar, desde logo, com fundamento no art. 26, da Lei 8.443/1992 c/c o art. 217, do Regimento Interno do TCU, caso seja do interesse da Sra. Jeane de Jesus Barreto (CPF XXX.198.515-XX) , o parcelamento da dívida em até 36 parcelas, incidindo, sobre cada uma, os encargos legais devidos, sem prejuízo de alertá-la de que, caso opte por essa forma de pagamento, a falta de comprovação do recolhimento de qualquer parcela implicará o vencimento antecipado do saldo devedor, nos termos do art. 26, parágrafo único, e 59, da Lei 8.443/1992 c/c o art. 217, § 2º, do Regimento Interno do TCU; 
f) encaminhar cópia da deliberação ao Procurador-Chefe da Procuradoria da República em Sergipe, nos termos do § 3º do art. 16 da Lei 8.443/1992 c/c o § 7º do art. 209 do Regimento Interno do TCU, para adoção das medidas cabíveis; e comunicar-lhe que o relatório e o voto que a fundamentarem podem ser acessados por meio do endereço eletrônico www.tcu.gov.br/acordaos e que, caso haja interesse, o Tribunal pode enviar-lhe cópia desses documentos sem qualquer custo."
Enfim, por intermédio da Exma. Sra. Procuradora-Geral Cristina Machado da Costa e Silva, o MPTCU anuiu, em cota singela (Peça 42) , à referida proposta da unidade técnica. 
	É o Relatório.

não há.

Procuradora-Geral Cristina Machado da Costa e Silva.

TOMADA DE CONTAS ESPECIAL. PROGRAMA FARMÁCIA POPULAR DO BRASIL - AQUI TEM FARMÁCIA POPULAR. APLICAÇÃO IRREGULAR DOS RECURSOS FEDERAIS. CITAÇÃO. REVELIA. CONTAS IRREGULARES. DÉBITO. MULTA.

TOMADA DE CONTAS ESPECIAL (TCE)

Secretaria de Controle Externo de Tomada de Contas Especial (Secex-TCE).

Trata-se de tomada de contas especial instaurada pelo Fundo Nacional de Saúde - FNS em desfavor da Jeane de Jesus Barreto - ME (Farmácia Santo Antônio) e da Sra. Jeane de Jesus Barreto, diante da irregular aplicação dos recursos federais repassados sob o valor histórico de R$ 339.979,21 pelo Programa Farmácia Popular do Brasil - Aqui Tem Farmácia Popular - PFPB em prol da Farmácia Santo Antônio no Município de Nossa Senhora Aparecida - SE, durante o período de 01/01/2013 a 31/08/2015. 
Como visto, no âmbito do TCU, foi promovida a citação da aludida sociedade empresária e da Sr. Jeane de Jesus Barreto, nos termos dos ofícios acostados às Peças 34 e 35, para que se manifestassem sobre a não comprovação da boa e regular aplicação dos recursos federais repassados no bojo do PFPB ante a falta, em suma, de apresentação das notas fiscais comprobatórias das aquisições dos medicamentos ou correlatos registrados no Sistema Autorizador de Vendas do referido programa.
A despeito da regular citação, os responsáveis deixaram transcorrer in albis o prazo para apresentação das suas defesas, passando à condição de revéis, nos termos do art. 12, § 3º, da Lei nº 8.443, de 1992.
De toda sorte, após a análise final do feito, a Secex-TCE propôs a irregularidade das contas dos responsáveis para condená-los ao pagamento do débito apurado nos autos, sem prejuízo de aplicar a multa prevista no art. 57 da Lei nº  8.443, de 1992, em desfavor, apenas, da pessoa física infratora, tendo o MPTCU anuído à aludida proposta.
Incorporo os pareceres da unidade técnica e do MPTCU a estas razões de decidir.
Bem se sabe que a jurisprudência do TCU é firme no sentido da responsabilidade pessoal do gestor pela comprovação da boa e regular aplicação dos recursos federais recebidos mediante convênio ou instrumentos congêneres, submetendo-se todo aquele que utiliza ou gerencia recursos públicos ao dever de demonstrar o correto emprego dos valores federais, nos termos dos arts. 70, parágrafo único, e 37, caput, da Constituição de 1988 e do art. 93 do Decreto-Lei nº 200, de 25 de fevereiro de 1967 (v.g. Acórdãos 27/2004, 371/1999 e 384/1998, da 2ª Câmara, Acórdão 92/1999-TCU-Primeira Câmara, e Decisão 667/1995, do Plenário) .
Por conseguinte, a ausência de elementos suficientes para demonstrar a boa e regular aplicação dos recursos federais, ante a falta de evidenciação, inclusive, do necessário nexo causal entre o aporte dos recursos federais e os supostos dispêndios incorridos no aludido programa, dá ensejo à presunção legal de dano ao erário pela integralidade dos valores federais repassados, em face das evidências de desvio e desperdício dos recursos federais.
Bem se sabe, aliás, que, nos termos do art. 2º, Anexo LXXVII, da Portaria de Consolidação nº 5, de 2017, o PFPB deve ser desenvolvido pelo Ministério da Saúde por meio da disponibilização de medicamentos ou correlatos em favor da população brasileira através de "rede própria" constituída por farmácias populares em parceria com os Estados, o Distrito Federal e os Municípios, além do programa "Aqui Tem Farmácia Popular" constituído por meio de convênios com a rede privada de farmácias e drogarias.
Ocorre, contudo, que os normativos do Programa Farmácia Popular impõem à entidade parceira o dever de demonstrar a normalidade e a regularidade de todas as operações por ela contabilizadas, de sorte que, ao celebrar voluntariamente a aludida parceria com o poder público, o particular deve passar a comprovar a boa e regular aplicação dos recursos públicos.
Por esse prisma, quando a aludida entidade não atende aos normativos aplicáveis, deixando de apresentar o material comprobatório sobre a normalidade das dispensações autorizadas, ela deve passar a responder pela restituição dos valores não devidamente comprovados.
Foi o que ocorreu, no presente caso concreto, já que a análise dos elementos contidos nos autos não resultou no afastamento das evidências de dano ao erário pela malversação dos valores federais, reforçando a mácula de irregularidade das contas, com a solidária condenação dos dois responsáveis ao pagamento do débito apurado nos autos, sem prejuízo de aplicar a multa legal apenas em desfavor da Sra. Jeane de Jesus Barreto, buscando evitar, assim, o eventual bis in idem sobre a pessoa física e a correspondente empresa individual (v.g.: Acórdão 2737/2013-TCU-Plenário) .
Não se constata, enfim, a prescrição da pretensão punitiva do TCU no presente caso concreto, haja vista que, nos termos do Acórdão 1441/2016-TCU-Plenário, não houve o transcurso de mais de dez anos entre a ordem para a citação no âmbito do TCU, em 19/07/2018 (Peça 33) , e a data fatal para a prestação de contas final do programa, em 31/12/2015, nos termos do art. 90 da Portaria de Consolidação nº 5, de 2017.
Ocorre que, por meio do Acórdão 1441/2016-TCU-Plenário proferido na Sessão Extraordinária de 8/6/2016, o TCU firmou o seu entendimento no sentido de que a prescrição da pretensão punitiva deve seguir a regra geral do prazo decenal, contado a partir do fato, em linha com o art. 205 do Código Civil brasileiro, interrompendo-se a contagem do aludido prazo com a ordem de citação, nos termos do art. 240, caput, da Lei nº 13.105 (Código Processual Civil) , de 2015.
Sem prejuízo, todavia, do respeito a esse entendimento do Tribunal, reitero a minha ressalva já registrada em vários outros julgados do TCU no sentido de que, na ausência de lei específica, o TCU não deveria aplicar qualquer prazo prescricional sobre a referida pretensão punitiva ou, então, na pior das hipóteses, o Tribunal deveria aplicar a regra prescricional fixada pela Lei nº  9.873, de 1999, não só porque ela trata diretamente de prescrição no âmbito do direito administrativo sancionador, mas também porque, entre outras medidas, a aludida lei manda aplicar o prazo prescricional penal, quando a infração administrativa também configure crime, além de determinar expressamente que, no caso de ilícito continuado ou permanente, a contagem do prazo se inicie no dia da cessação do aludido ilícito.
A despeito, então, de registrar essa minha posição pessoal, pugno pela pronta aplicação da multa legal à responsável, submetendo-me, pois, ao entendimento fixado pelo TCU no âmbito do aludido Acórdão 1441/2016-TCU-Plenário.
Por tudo isso, entendo que o TCU deve julgar irregulares as contas de Jeane de Jesus Barreto - ME (Farmácia Santo Antônio) e de Jeane de Jesus Barreto para condenálas solidariamente ao pagamento do débito apurado nestes autos, sem prejuízo de aplicar a subsequente multa legal em desfavor, apenas, do Sra. Jeane de Jesus Barreto.
	Ante o exposto, voto pela prolação do Acórdão ora submetido a este Colegiado.
TCU, Sala das Sessões, em 2 de abril de 2019.
Ministro-Substituto ANDRÉ LUÍS DE CARVALHO 
Relator